最  高  行  政  法  院  裁  定
111年度上字第296號
上  訴  人  鄭王玉珠                              
訴訟代理人  黃勝和  律師  
被 上訴 人  勞動部勞工保險局
代  表  人  陳琄                
訴訟代理人  賴美秀              
            張翠娥（兼送達代收人）
上列當事人間勞保事件，上訴人對於中華民國110年12月30日臺
北高等行政法院109年度訴字第1542號判決，提起上訴，本院裁
定如下：
　　主  文
上訴駁回。
上訴審訴訟費用由上訴人負擔。
　　理  由
一、按對於高等行政法院判決之上訴，非以其違背法令為理由，
    不得為之，行政訴訟法第242條定有明文。依同法第243條第
    1項規定，判決不適用法規或適用不當者，為違背法令；而
    判決有同法條第2項所列各款情形之一者，為當然違背法令
    。是當事人對於高等行政法院判決上訴，如依行政訴訟法第
    243條第1項規定，以高等行政法院判決有不適用法規或適用
    不當為理由時，其上訴狀或理由書應有具體之指摘，並揭示
    該法規之條項或其內容；若係成文法以外之法則，應揭示該
    法則之旨趣；倘為司法院大法官解釋，則應揭示該解釋之字
    號或其內容。如以行政訴訟法第243條第2項所列各款情形為
    理由時，其上訴狀或理由書，應揭示合於該條項各款之事實
    。上訴狀或理由書如未依此項方法表明，或其所表明者與上
    開法條規定不合時，即難認為已對高等行政法院判決之違背
    法令有具體之指摘，其上訴自難認為合法。
二、上訴人以鍠昇輪胎有限公司（下稱鍠昇公司）為投保單位，
    為勞工保險之被保險人，其於民國109年1月16日自該公司離
    職退保，並於同日檢具勞工保險老年給付申請書及給付收據
    （下稱系爭申請書），勾選「一次給付（老年一次金給付或
    一次請領老年給付）」，向被上訴人申請老年給付。經被上
    訴人審查，上訴人符合請領資格，按其退保當月起前3年之
    平均月投保薪資新臺幣（下同）38,622元計算，以109年2月
    10日保普核字第109041005851號函（下稱原處分）核定發給
    一次請領老年給付50個月，計1,931,100元（38,622元×50個
    月＝1,931,100元）。上訴人及鍠昇公司不服，申請審議遭駁
    回，上訴人提起訴願亦遭駁回，循序提起行政訴訟，聲明：
    「1.訴願決定、爭議審定及原處分均撤銷。2.被上訴人應就
    上訴人109年1月16日所為老年給付申請案，作成按月核付老
    年年金之行政處分。」經原判決駁回。　　
三、上訴人對原判決上訴，主張略以：㈠、勞工保險條例第58條
    第2項規定之規範目的，係基於申請給付案件眾多，避免於
    核付後申請人改變心意另為選擇致生無謂之行政作業成本，
    尤其是指核付多年後，申請人始變更其選擇之情形。若於核
    付處分收受後即發現原申請書誤寫，申請人旋更正其申請內
    容，所產生之成本耗費甚屬有限，禁止其更正之正當性顯屬
    薄弱。原判決理由先認勞工保險目的係為保障勞工生活，促
    進社會安全，又認有關老年年金之給付，倘任由申請人任意
    變更，對於勞工保險基金之永續經營，以及其他尚未領取保
    險給付之勞工權益亦將產生不公平及排擠效應，原判決有理
    由前後矛盾之違法。㈡、上訴人誤勾錯選第3選項一次給付，
    為表示行為錯誤，依民法第88條第1項規定，得類推適用上
    訴人錯誤勾選勞工保險老年給付申請書及給付收據之第3選
    項一次給付。鍠昇公司之人員自網路下載勞工保險老年給付
    申請書及給付收據為舊版申請書，上訴人本意不勾選第3選
    項一次給付，卻錯誤勾選第3選項一次給付，此等錯誤或不
    知事情，非由上訴人之過失。被上訴人引用勞工保險條例第
    58條第2項規定拒絕上訴人更正之申請，實與該規定之立法
    意旨相違，且與法治國、福利國之本旨不合。原判決認為上
    訴人之表示行為錯誤為上訴人之過失行為所致，卻未具體交
    待上訴人之過失行為為何，有判決不備理由之違法等語。
四、惟原判決已敘明：㈠、按公法行為具公益性，固非當然可適
    用私法之法理，但私法規定之表現一般法理者，如與公法之
    性質具共通性者，亦可適用於公法關係。被上訴人核定保險
    給付申請案件應以申請人之真正意思表示為基礎，如申請人
    之意思表示有錯誤之情形，因現行行政法規並無特別規定，
    自許類推適用民法第88條規定。而依民法第88條第1項之規
    定，本件上訴人所提出之系爭申請書中之「申請給付項目」
    欄已註記教示文字：「依照勞工保險條例第58條第2項規定
    ，前開選項於選擇並經勞保局核付後，不得再變更。」等字
    ，則上訴人申請時，就其勾選一次給付選項之法律效果，自
    難諉為不知，縱使確有不知之情事，亦足認係由於未詳閱申
    請書上之註記及相關說明所致，自屬有過失，上訴人自不得
    以其意思表示有錯誤為由行使撤銷權，自無從據以申請變更
    給付項目為老年年金給付。又觀之系爭申請書明列申請給付
    項目之種類如下：1.「老年年金給付（含展延老年年金給付
    ）」；2.「減給老年年金給付（限55歲以上，未滿60歲）」
    ；3.「一次給付（老年一次金給付或一次請領老年給付）」
    等3種，上訴人清晰勾選申請一次給付之選項，且因上訴人
    於109年1月16日提出該申請書時，未據其簽名或蓋章，經被
    上訴人以109年1月22日保普簡字第109041005851號函將系爭
    申請書檢還上訴人，並請上訴人補正簽名或蓋章手續，上訴
    人於系爭申請書上補正蓋章時，仍未變更其選項，上訴人已
    明確表示所擇取之給付項目，被上訴人依上訴人書面申請之
    一次給付予以核定後，已於109年2月10日將保險給付金額匯
    入上訴人指定之銀行帳戶內，則上訴人主張應准許其申請變
    更給付項目，自與勞工保險條例第58條第2項規定有違。㈡、
    按勞工保險條例之制定，其目的係「為保障勞工生活，促進
    社會安全」，是以，有關勞工保險條例各章節所定之各項給
    付（例如生育給付、傷病給付、醫療給付、失能給付、老年
    給付及死亡給付等）均係基於前開目的而制定。而給付之執
    行方式，僅為上開目的之實踐，倘其給付之實質內容並無減
    損，尚難僅以特定給付方式之採行，即逕謂違反上開立法目
    的。勞工保險條例第58條第2項規定，其限制勞工不得變更
    已經核定之老年年金給付方式，係基於申請給付案件眾多，
    為避免於核付後申請人改變心意另為選擇，致生無謂之行政
    作業成本等因素考量。蓋有關老年年金之核付，涉及行政主
    管機關及財政主管機關對於申請案之審核、撥付、會計科目
    編列及年度預算之編列等諸多耗費人力、物力之成本事項，
    對單一申請人而言，固然僅係將已領款項退回、另由保險人
    改以不同請領方式撥付，惟對於主管機關而言，其須另以不
    同人力處理銷帳繳回、會計科目改列、另行簽准撥付及出帳
    等行政成本，倘任由申請人任意變更，一旦申請變更請領方
    式之人數過多，其所造成之成本勢將過鉅，對於勞工保險基
    金之永續經營，以及其他尚未領取保險給付之勞工權益亦將
    產生不公平及排擠效應。是以，於考量勞工保險條例第58條
    第2項規定時，自不宜僅以單一個案之權益為考量，尚須以
    整體制度之設立目的以及整體制度之公平性綜合權衡等得心
    證之理由。上訴意旨雖以原判決違背法令為由，惟核其上訴
    理由，無非係就原審取捨證據、認定事實之職權行使為指摘
    ，並重述其在原審業經主張而為原判決摒棄不採之陳詞，執
    其主觀之法律見解，就原審所為論斷，泛言未論斷或矛盾，
    而非具體表明原判決究竟有如何合於不適用法規或適用不當
    ，或有行政訴訟法第243條第2項所列各款之情形，尚難認為
    已對原判決之如何違背法令有具體之指摘。依首開規定及說
    明，應認其上訴為不合法。
五、據上論結，本件上訴為不合法。依行政訴訟法第249條第1項
    前段、第104條、民事訴訟法第95條、第78條，裁定如主文
    。
中　　華　　民　　國　　111 　年　　5 　　月　　5 　　日
                    最高行政法院第二庭
                        審判長法官  帥　嘉　寶　
                              法官　鄭　小　康
                              法官　李　玉　卿
                              法官　洪  慕  芳
                              法官　林　玫　君

以  上  正  本  證  明  與  原  本  無  異
中　　華　　民　　國　　111 　年　　5 　　月　　5 　　日
　　　　　　　　　　　　　　　書記官　邱  鈺  萍